臺灣高雄地方法院民事判決　九十一年度訴字第二五六號
　　原　　　告　乙○○
　　被　　　告　甲○○
右當事人間債務人異議之訴事件，本院判決如左：
    主    文
本院九十年度執助字第一○四號執行事件之執行名義不得為強制執行。
訴訟費用由被告負擔。
    事    實
甲、原告方面：
壹、聲明：如主文所示。
貳、陳述：
一、被告據以聲請強制執行之執行名義為台灣台北地方法院八十九年度婚字第二○七
    號民事判決，惟該判決業經台灣高等法院九十年度家上字第八九號民事確定判決
    變更，依台灣高等法院九十年度家上字第八九號民事判決，原告應給付被告新台
    幣（下同）一百五十八萬三千六百三十九元，惟該判決亦確認原告尚有二百萬元
    之原有財產交由被告管理，由被告存入銀行生息，該二百萬元既屬原告所有，被
    告負有返還予原告之義務，原告並主張依民法第三百三十四條規定，與被告對原
    告之債權為抵銷。另原告所有坐落台北市○○區○○路七十號三樓房屋，市價約
    六百萬元，為原告之特有財產，被告早已認諾該屋所有權屬原告，現由被告占有
    中，原告已向台灣台北地方法院起訴請求被告遷讓房屋及給付不當得利及損害金
    ，並經台灣台北地方法院以九十年度店簡字第七九九號民事判決，判決被告應自
    民國九十年十月二十五日起至返還前開房屋之日止，按月給付原告七千四百七十
    五元之不當得利，因此自九十年十月二十五日起至九十一年三月二十五日止，被
    告應給付原告三萬七千三百七十五元。又被告之贍養費包括住宿費用，每月應為
    七千四百七十五元，原告提供被告自八十九年十二月二十四日起至九十年十月二
    十四日止之住宿，價值共七萬四千七百五十元，均應自被告請求強制執行之債權
    額中扣除。而原告對於被告抗辯就本件強制執行事件僅受償四十萬九千九百六十
    九元，尚有債權餘額為一百十七萬三千六百七十元等節，並不爭執，惟鈞院九十
    年度執助字第一○四號強制執行事件之執行名義所載債權額既經變更及因原告部
    分清償及行使前開抵銷權之結果，被告對於原告已無債權，自有妨礙或消滅被告
    請求之事由，為此提起債務人異議之訴。
三、對於被告抗辯之陳述：
    台灣高等法院九十年度家上字第八九號民事案件，已認定被告在八十三年間收到
    原告所有交其管理之資金一百五十萬元，原告已於八十四年二月二十一日以口頭
    請求被告返還系爭一百五十萬元，惟被告拒不返還，原告乃於同年三月一日向台
    灣台北地方法院檢察署控告被告涉嫌侵占，因此被告應自同年二月二十一日起按
    年息百分之五給付原告系爭一百五十萬元之利息五十萬元，合計被告應給付原告
    二百萬元，況本件應以台灣高等法院九十年度家上字第八九號民事判決所認定之
    事實為基礎。又被告在九十年七月二十七日接受台灣台北地方法院檢察署八十九
    年度偵續字第三○二號刑事案件檢察官偵訊時，自承原告交付之一紙一百十二萬
    八千七百二十五元支票乃其經原告同意出售原告寄託伊處之鴻福股票基金五萬單
    位之價金，而另紙原告交付被告之六十七萬元支票，則主張係原告對於子女之贈
    與，惟被告提不出返還之證明，台灣高等法院九十年度家上字第八九號民事判決
    亦均未認定被告有返還之事實。
參、證據：提出影本起訴狀、台灣高等法院九十年度家上字第八九號民事判決、戶籍
    謄本、台灣台北地方法院九十年度店簡字第七九九號民事判決、台灣台北地方法
    院檢察署八十四年度偵字第五二四五號不起訴處分書各一件、支票二紙為證。
乙、被告方面：被告未於最後言詞辯論期日到期，惟據其以前到庭及提出書狀所為之
    聲明及陳述略以：
壹、聲明：原告之訴駁回。
貳、陳述：
一、本件執行事件之債權額為一百五十八萬三千六百三十九元，被告目前共收取四十
    萬九千九百六十九元，尚餘一百十七萬三千六百七十元之債權未受清償，惟本執
    行事件尚未作成分配表，若預估清償強制執行之費用約一萬一千零八十五元，則
    被告尚有一百十八萬四千七百五十五元之債權額未獲清償。
二、原告主張依台灣台北地方法院九十年度店簡字第七九九號判決，以被告應給付原
    告占有系爭房屋之不當得利三萬七千三百七十五元為抵銷云云，惟被告已對該判
    決提起上訴，是該判決尚未確定，則原告主張抵銷之主動債權尚未成立，即便已
    經成立，亦未屆清償期。況系爭強制執行事件為給付生活費事件，包括離婚之非
    財產上損害賠償五十萬元及贍養費一百零八萬三千六百三十九元，此二種債權均
    具有人格上之專屬性質，贍養費更屬於夫妻扶養義務之延長性質，參照民法第三
    百三十四條立法意旨，扶養義務不得與他種義務相抵銷，故原告主張之不當得利
    請求權不得抵銷被告之債權。
三、又原告主張伊對被告有二百萬元之債權，惟原告曾先後以侵占、寄託關係、賸餘
    財產分配請求權要求被告返還，均遭敗訴，有台灣台北地方法院八十四年度偵字
    第五二五四號檢察官不起訴處分書可稽，且台灣高等法院九十年度家上字第八九
    號民事判決並未確認原告主張之二百萬元係原告之原有財產而寄託被告或被告係
    不當得利之事實，並駁回原告依寄託及不當得利關係請求被告返還該二百萬元，
    故原告又主張系爭二百萬元為其所有，及該二百萬元係被告因處理委任事務所收
    取之金錢云云，既未提出任何證據證明雙方有委任關係存在，則其據以抵銷，不
    足採信。
四、綜上所述，原告並無任何消滅或妨礙被告請求之事由，其債務人異議之訴自無理
    由。
參、提出影本台灣南區郵政管局函、第一商業銀行函、本院執行命令、上訴狀、台灣
    高等法院九十年度家上字第八九號民事判決各一件、和春技術學院支票五張為證
    。
丙、本院依職權調閱本院九十年度執助字第一○四號、台灣高等法院九十年度家上字
    第八九號民事卷、台灣台北地方法院檢察署八十九年度偵字第二七九六號偵查卷
    卷。
    理    由
一、按債務人異議之訴，依強制執行法第十四條及第十四條之一規定，應向執行法院
    提起之。又強制執行由應執行之標的物所在地或應為執行行為地之法院管轄。同
    一強制執行，數法院有管轄權者，債權人得向其中一法院聲請。受理強制執行事
    件之法院，須在他法院管轄區域內為執行行為時，應囑託該他法院為之。同法第
    七條第一、三、四項亦有明文。因此受理強制執行之法院，囑託他法院在該他法
    院管轄區域內為執行行為時，受囑託之法院既係實際實施執行行為之法院，自屬
    同法第十四條及第十四條之一規定之執行法院，債務人得向該受囑託之法院提起
    異議之訴。經查本件兩造間給付生活費用強制執行事件，被告前聲請台灣台北地
    方法院以九十年度執字第一二三一號強制執行事件受理，嗣因被告向該院查報原
    告之住所及財產係在本院管轄區域內，該院乃囑託本院實施強制執行，經本院核
    發執行命令後，原告乃以有消滅或妨礙被告請求之事由發生，向本院提起本件異
    議之訴，參照前開說明，本院自有管轄權。況被告亦曾到庭參與本案之言詞辯論
    ，是原告向本院提起本件訴訟要屬合法，先予敘明。
二、本件被告經合法通知，無正當理由未於最後言詞辯論期日到場，核無民事訴訟法
    第三百八十六條各款所規定之事由，爰依原告聲請，由其一造辯論而為判決。
三、本件原告主張被告據以聲請強制執行之執行名義為台灣台北地方法院八十九年度
    婚字第二○七號民事判決，惟該判決業經台灣高等法院九十年度家上字第八九號
    民事確定判決變更原告應給付被告一百五十八萬三千六百三十九元，該判決亦確
    認原告尚有二百萬元之原有財產交由被告管理，是被告負有返還予原告之義務，
    原告並主張依民法第三百三十四條規定，與被告對原告之債權為抵銷。另原告所
    有坐落台北市○○區○○路七十號三樓房屋，為原告之特有財產，現由被告無權
    占有中，原告已向台灣台北地方法院起訴請求被告遷讓房屋及給付不當得利金，
    並經台灣台北地方法院以九十年度店簡字第七九九號民事判決，判決被告應自九
    十年十月二十五日起至返還系爭房屋之日止，按月給付原告七千四百七十五元，
    是自九十年十月二十五日起至九十一年三月二十五日止，被告應給付原告三萬七
    千三百七十五元。又原告提供被告自八十九年十二月二十四日起至九十年十月二
    十四日止之住宿，價值共七萬四千七百五十元，均應自被告請求強制執行之債權
    額中扣除。而原告對於被告抗辯就本件強制執行事件僅受償四十萬九千九百六十
    九元，尚有債權餘額為一百十七萬三千六百七十元等節，並不爭執，惟鈞院九十
    年度執助字第一○四號強制執行事件之執行名義所載之債權額既經變更及因原告
    部分清償及行使前開抵銷權之結果，被告對於原告已無債權，自有妨礙或消滅被
    告請求之事由，為此提起債務人異議之訴等語。被告則以其僅受償四十萬九千九
    百六十九元，尚餘一百十七萬三千六百七十元之債權未受清償，惟本執行事件尚
    未作成分配表，若預估清償強制執行之費用約一萬一千零八十五元，則被告對原
    告尚有一百十八萬四千七百五十五元之債權。又被告已對台灣台北地方法院九十
    年度店簡字第七九九號民事判決提起上訴，是原告主張抵銷之主動債權尚未成立
    ，即便已經成立，亦未屆清償期。況系爭強制執行事件包括離婚之非財產上損害
    賠償五十萬元及贍養費一百零八萬三千六百三十九元，此二種債權具有人格上之
    專屬性，贍養費更屬於夫妻扶養義務之延長性質，參照民法第三百三十四條立法
    意旨，扶養義務不得與他種義務相抵銷，故原告主張之不當得利請求權不得抵銷
    被告之債權。另原告曾先後以侵占、寄託關係、剩餘財產分配請求權要求被告返
    還系爭二百萬元，均遭敗訴，且台灣高等法院九十年度家上字第八九號民事判決
    並未確認原告主張之二百萬元係原告之原有財產而寄託被告或被告係不當得利之
    事實，並駁回原告依寄託及不當得利關係請求被告返還該二百萬元，故原告又主
    張系爭二百萬元為其所有，及該二百萬元係被告因處理委任事務所收取之金錢云
    云，既未提出任何證據證明雙方有委任關係存在，則其據以抵銷，不足採信。因
    此原告並無任何消滅或妨礙被告請求之事由，其債務人異議之訴自無理由等語置
    辯。
四、原告主張被告據以聲請本件強制執行之執行名義為台灣台北地方法院八十九年度
    婚字第二○七號民事判決，惟該判決業經台灣高等法院九十年度家上字第八九號
    民事判決變更為原告應給付被告一百五十八萬三千六百三十九元。另原告所有坐
    落台北市○○區○○路七十號三樓房屋由被告占有中，嗣原告向台灣台北地方法
    院訴請被告遷讓房屋及給付不當得利金，並經台灣台北地方法院以九十年度店簡
    字第七九九號民事判決，判決被告應自九十年十月二十五日起至返還系爭房屋之
    日止，按月給付原告七千四百七十五元。而被告就本件強制執行事件已受償四十
    萬九千九百六十九元，尚有債權餘額一百十七萬三千六百七十元之事實，業據原
    告提出台灣高等法院九十年度家上字第八九號民事判決、台灣台北地方法院九十
    年度店簡字第七九九號民事判決各一件為證，核屬相符，且經被告自承已受償四
    十萬九千九百六十九元，及尚有債權餘額一百十七萬三千六百七十元等語，及對
    於原告主張之其餘事實不爭執，並有被告提出之台灣南區郵政管局函、第一商業
    銀行函、本院執行命令、台灣高等法院九十年度家上字第八九號民事判決各一件
    及和春技術學院支票五張在卷可稽，並經本院依職權調閱本院九十年度執助字第
    一○四號民事執行卷宗，查閱屬實，自堪信原告此部分之主張為真實。
五、原告又主張依台灣高等法院九十年度家上字第八九號民事判決，已確認原告尚有
    二百萬元之原有財產交由被告管理，被告負有返還予原告之義務，原告並主張將
    之與被告對原告之債權為抵銷乙節，雖為被告所否認，並以前開情詞，抗辯原告
    不得據系爭二百萬元主張抵銷云云。惟查：
（一）按訴訟標的之法律關係，於確定之終局判決中經裁判者，就該法律關係即有既
      判力，當事人雖僅於新訴訟用作攻擊防禦方法，法院亦不得為反於確定判決意
      旨之裁判。是當事人之一造以該確定判決之結果為基礎，於新訴訟用作攻擊防
      禦方法時，他造應受其既判力之拘束，不得以該確定判決言詞辯論終結前，所
      提出或得提出而未提出之其他攻擊防禦方法為與該確定判決意旨相反之主張，
      此就民事訴訟法第四百條第一項規定之趣旨觀之甚明。有最高法院三十年度上
      字第八號、四十二年度台上字第一三○六號判例意旨可資參照。此即學說上所
      稱之確定判決之既判力。經查兩造於婚後並未以契約訂立夫妻財產制，依民法
      第一千零五條規定，以法定聯合財產制為兩造之夫妻財產制，而原告於兩造婚
      姻關係存續中，以八十萬元購得之鴻福基金受益憑證置於被告處，事後亦同意
      被告出售該鴻福基金，且原告另於八十三年五月二十四日匯寄七十萬元予被告
      ，均係將兩造婚姻關係存續中之財產交由被告管理，是被告於管理聯合財產之
      情況下，金錢置於被告之銀行帳戶中，核屬當然。被告辯稱原告於電話中表明
      將前開基金所得款項贈與伊，及原告匯寄七十萬元予伊係原告向其返還借款云
      云，均未據被告舉證以實其說，尚難採信等情，業經台灣高等法院九十年度家
      上字第八九號民事確定判決認定無訛，有兩造提出之該判決存卷可稽，是本院
      即不得為與前開台灣高等法院九十年度家上字第八九號確定判決意旨相反之裁
      判及認定，且原告復於本件訴訟主張系爭八十萬元及七十萬元為其所有交被告
      管理之財產，參照前開判例意旨，被告亦應受台灣高等法院九十年度家上字第
      八九號確定判決既判力之拘束，不得再為相反之主張，自堪信原告主張被告出
      售系爭鴻福基金得款八十萬元及其交付被告之七十萬元，合計一百五十萬元均
      係原告之原有財產而交由被告管理乙節為真實。
（二）次按夫妻未以契約訂立夫妻財產制者，除本法另有規定外，以法定財產制為其
      夫妻財產制。結婚時屬於夫妻之財產及婚姻關係存續中夫妻所取得之財產，為
      其聯合財產。夫妻離婚時，無論其原用何種夫妻財產制，各取回其固有財產，
      民法第一千零五條、第一千零十六條及第一千零五十八條分別定有明文。經查
      被告持有之系爭一百五十萬元既屬原告於兩造婚姻關係存續中交被告管理之原
      有財產，已如前述，且兩造業於九十年十月二十三日辦妥離婚登記乙節，並有
      原告提出之戶籍謄本在卷足憑，參照前開規定，原告於九十年十月二十三日兩
      造離婚時，自得請求被告返還原告所有之系爭一百五十萬元之原有財產。
（三）再按二人互負債務，而其給付種類相同，並均屆清償期者，各得以其債務，與
      他方之債務，互為抵銷。但依債之性質不能抵銷或依當事人之特約不得抵銷者
      ，不在此限。又抵銷，應以意思表示，向他方為之。其相互間債之關係，溯及
      最初得為抵銷時，按照抵銷數額而消滅。民法第三百三十四條第一項及第三百
      三十五條第一項分別亦有明文。本件被告對於原告負有返還系爭一百五十萬元
      予之債務，且依台灣高等法院九十年度家上字第八九號民事判決，原告對於被
      告則負有一百五十八萬三千六百三十九元之債務，核均屬金錢債務，其給付種
      類相同，並均屆清償期，而原告並以本件訴訟主張與原告對被告所負之債務餘
      額一百十七萬三千六百七十元為抵銷，被告亦因收受原告主張抵銷之書狀及參
      與本案之言詞辯論而知悉原告抵銷之意思表示，且兩造復無不得抵銷之特約，
      參照前開民法第三百三十四條第一項及第三百三十五條第一項規定，原告據以
      主張與其對被告所負之一百十七萬三千六百七十元之債務為同額抵銷，自屬有
      據，並溯及於原告最初得為抵銷時之九十年十月二十三日，兩造相互間所負之
      債務，在前開抵銷數額內均歸消滅。至原告前於台灣高等法院九十年度家上字
      第八九號民事案件審理中，主張依寄託關係及賸餘財產分配請求權請求被告返
      還系爭一百五十萬元，雖遭台灣高等法院九十年度家上字第八九號民事判決駁
      回，則僅屬原告主張法律關係錯誤，因此該院無法准許原告之請求，尚難認系
      爭一百五十萬元即非屬原告之原有財產，是被告抗辯原告未證明兩造有何委任
      關係存在而不得請求返還系爭一百五十萬元及主張抵銷云云，尚無可採。
六、按執行名義成立後，如有消滅或妨礙債權人請求之事由發生，債務人得於強制執
    行程序終結前，向執行法院對債權人提起異議之訴。如以裁判為執行名義時，其
    為異議原因之事實發生在前訴訟言詞辯論終結後者，亦得主張之。強制執行法第
    十四條第一項定有明文。所謂強制執行程序終結，係指執行名義之強制執程序終
    結而言，執行名義之強制執行程序進行至執行名義所載債權全部達其目的時，始
    為終結。而債務人異議之訴，既係債務人主張執行名義所示之請求權，有消滅或
    妨礙債權人請求之實體上事由，向執行法院之民事庭提起訴訟，請求判決不許強
    制執行，以排除執行名義之執行力，並非以排除具體之執行行為為目的，因此受
    訴法院認為債務人異議之訴有理由時，自應宣告債權人據以聲請執行之執行名義
    不得為強制執行。至因該執行名義所已實施之強制執行程序之撤銷或停止，則為
    宣告不許執行之當然效果，無待當事人聲明請求判決，應由執行法院之民事執行
    處逕依職權為之，是受訴法院僅應為該執行名義不得為強制執行之諭知，即為已
    足。經查被告係依台灣台北地方法院八十九年度婚字第二○七號民事判決為執行
    名義，請求原告給付二百八十六萬三千六百八十八元，經該院以九十年度執字第
    一二三一號強制執行事件受理，嗣因原告之財產在本院管轄區域內，而經該院囑
    託本院繼續以該執行名義對原告之財產為強制執行，經本院民事執行處於九十年
    三月二十日以九十年度執助字第一○四號強制執行事件受理在案，並於同年三月
    二十一日核發執行命令，扣押原告在第三人財團法人和春技術學院之薪津，迄至
    原告於同年十二月十七日提起本訴，該執行名義所載之債權尚未獲得滿足，是原
    告係在執行名義成立後，執行程序終結前，提起本件債務人異議之訴，符合上開
    法條之規定。又查台灣台北地方法院八十九年度婚字第二○七號判決，既因兩造
    分別上訴，而經台灣高等法院九十年度家上字第八九號民事判決變更為原告僅應
    給付被告一百五十八萬三千六百三十九元，而被告對原告之系爭一百五十八萬三
    千六百三十九元債權因其聲請法院強制執行，已獲償四十萬九千九百六十九元，
    另剩餘債權額一百十七萬三千六百七十元，亦因原告主張與被告對伊所負之一百
    五十萬元債務互為抵銷而溯及消滅等情，既如前述，足認原告主張被告對伊之一
    百五十八萬三千六百三十九元之債權已不存在乙節，堪以採信，則原告主張本院
    九十年度執助字第一○四號執行名義成立後，有消滅被告請求之事由發生，亦屬
    可採。至被告另辯稱本件執行事件尚有約一萬一千零八十五元之強制執行費用尚
    未清償部分，既未經本院民事執行處確定其執行費用額，即不得認定係原告應負
    擔之執行費用，是被告以此抗辯其債權尚未消滅云云，仍不足採。從而原告依強
    制執行法第十四條第一項前段規定，請求判決本院九十年度執助字第一○四號民
    事執行事件之執行名義不得為強制執行，即屬正當，應予准許。
七、本件事證已臻明確，兩造其餘攻擊防禦方法及舉證，核與判決無影響，爰不一一
    論述，併此敘明。
據上論結，本件原告之訴為有理由，依民事訴訟法第七十八條，判決如主文。
中　　　華　　　民　　　國　　九十一　　年　　　七　　　月　　二十九　　日
                              臺灣高雄地方法院民事第五庭
~B法　　　官　林雯娟
右為正本係照原本作成。
如不服本判決，應於送達後廿日內，向本院提出上訴狀並表明上訴理由，如於本判決
宣示後送達前提起上訴者，應於判決送達後十日內補提上訴理由書（須附繕本）。
中　　　華　　　民　　　國　　九十一　　年　　　三　　　月　　 二十九　 日
~B法院書記官　黃麗緞
